臺灣桃園地方法院刑事判決　　　　　　　　93年度自字第26號
自　訴　人　智傑工業
　　　　　　有限公司
代　表　人　廖本源
自訴代理人　桂齊恆律師
被　　　告　乙○○
　　　　　　　　　　　國民
選任辯護人　劉純增律師
上列被告因違反商標法案件，經自訴人提起自訴，本院判決如下
：
    主  文
乙○○未得商標權人同意，於同一商品，使用相同之註冊商標，
處有期徒刑參月，如易科罰金，以參佰元（即新台幣玖佰元）折
算壹日。金宏軒有限公司產品型錄紙本壹頁、金宏軒有限公司產
品網頁上之仿冒商標「變色龍」，均沒收。
    事  實
一、緣智傑工業有限公司（以下簡稱智傑公司）所有註冊第五六
    六四０五號「變色龍」商標，係指定使用於修正前商標法施
    行細則第二十四條第八十四類之車床、電焊夾、電焊用面罩
    、電弧銲接線上，專用期間業經延展至民國（下同）一百零
    一年七月十五日止，智傑公司為商標權人。豈料被告乙○○
    ，為擔任金宏軒有限公司（下稱金宏軒公司）之負責人，於
    九十三年五月十七日起，明知上述商標專用權情事，仍未經
    智傑公司之同意或授權，即逕自於其銷售各式面罩產品之廣
    告型錄紙本及登載於金宏軒公司所屬電腦網頁（http://www
    .jfh.com.tw）上 之同前廣告型錄，使用前述「變色龍」註
    冊商標，稱「日本田中超級變色龍」（http://www.jfh.com
    .tw/p33.htm ）於所銷售之頭戴式液晶面罩。經智傑公司職
    員甲○○於同年五月十七日向乙○○代表金宏軒公司以新臺
    幣（以下同）五千五百元，買得自稱「變色龍液晶面罩」一
    頂，並由乙○○開具估價單及二聯式統一發票各一紙。智傑
    公司遂於同年五月二十八日發出律師函要求金宏軒公司停止
    上述侵害行為並提出說明，乙○○除代表公司表示願經銷智
    傑公司之變色龍面罩外，對於其他要求均置之不理，仍繼續
    於上述網頁，使用「變色龍」商標，經智傑公司於同年七月
    二十日登入該網頁發現繼續侵害商標專用權之情事。
二、案經智傑公司委任桂齊恆律師為自訴代理人提起自訴。
    理  由
壹、證據能力部分
　　自訴人、自訴代理人、被告及辯護人，對於自訴人、被告所
  　提出審判外各式證據文書之證據能力均不爭執。本院認關於
    供述證據部分，依據刑事訴訟法第一百五十九條之五第一項
    「同意性」之規定，非供述證據部分，類推適用同條項之規
    定，均具證據能力。
貳、證明力部分
一、訊據被告固不否認有於金宏軒公司所有之型錄紙本及公司所
    屬電腦網頁上之廣告型錄，使用「變色龍」之字樣表明販售
    液晶面罩，惟否認有上述侵害自訴人商標專用權之犯行，先
    係辯稱（略以）：(一)金宏軒公司向自訴人之經銷商「夷豐公
    司」購買型錄，經夷豐公司同意，代換為金宏軒公司之型錄
    ，並將該型錄直接拷貝到公司所屬網頁上，所以才會在網頁
    登載「日本田中超級變色龍」之字樣。(二)在自訴人發律師函
    之前，並不知道「變色龍」面罩品牌，而在桃園地區之五金
    行業，提到「變色龍」者，係指「液晶面罩」產品，並非指
    特定品牌。(三)於估價單及發票上填載「變色龍」字樣，係經
    自訴人公司所派佯裝顧客者的要求，為方便顧客回去報帳，
    我才配合填寫云云。辯護人另為被告之利益辯稱（略以）：
    自訴人之「變色龍」面罩品牌，在市場上行銷十餘年，既廣
    為人知，所以五金行業及消費者對於液晶面罩會依光源產生
    變色之特性，稱之以「變色龍」，諸如高雄地區之諄大企業
    有限公司、七聯貿易有限公司、台中地區永啟豐公司、夷豐
    公司所發行之五金型錄，均載有「變色龍面罩（瑞士）」、
    「瑞士，超級變色龍」、「日本田中超級變色龍」等字樣，
    是自訴人公司之商標已因社會情事之變遷，致其顯著性漸淡
    化矣等語。
二、按未得商標權人或團體商標權人同意，於同一商品或服務，
    使用相同之註冊商標或團體商標者，處三年以下有期徒刑、
    拘役或科或併科新臺幣二十萬元以下罰金。又商標法所稱商
    標之使用，指為行銷之目的，將商標用於商品、服務或其有
    關之物件，或利用平面圖像、數位影音、電子媒體或其他媒
    介物足以使相關消費者認識其為商標。商標法第八十一條第
    一款、第六條分別定有明文。是商標法第六條所謂「商標之
    使用」，祇需以銷售目的，將商標標示於商品內外或其包裝
    、容器、標帖、說明書、價目表或其他類似物件上均可，不
    以揭示於商品之表面為限，是以透過機器或電腦處理之電子
    訊息、電磁紀錄或其他媒介物顯示其商標者亦屬之，最高法
    院九十二年度台上字第二九一二號判決同此意旨。
三、查自訴人所經營之業務內容為自動化銲接切割機具加工製造
    買賣、金屬板金切割加工買賣、玻璃雕刻加工買賣、代理前
    各項有關國內外廠商產品之投標經銷報價買賣業務、前各項
    有關產品之進出口貿易業務。其所有之「變色龍」商標專用
    權，指定使用於車床、電焊夾、電焊用面罩、電弧銲接線等
    商品，專用期間為八十一年七月十六日起至九十一年七月十
    五日止，並獲延展專用期間至一百零一年七月十五日止，有
    公司基本資料查詢影本、經濟部中央標準局中華民國商標註
    冊證影本附卷可憑。而被告為負責人之金宏軒公司，經營業
    務有五金批發業、家庭日常用品批發業、水器材料批發業、
    金屬建材批發業、機械批發業、包裝材料批發業、五金零售
    業、建材零售業等業務，此有公司基本資料查詢單影本附卷
    可參。又查被告不否認金宏軒公司有販售銲接用之各式面罩
    （包含液晶面罩），此尚有自訴代理人所提出，由被告代表
    金宏軒公司親書販售「變色龍液精（應為「晶」字誤繕）面
    罩」之估價單、統一發票影本各一件，為被告所不爭執在卷
    。是金宏軒公司與自訴公司均有販售液晶面罩之業務及商品
    ，二者屬同類商品，應堪認定。再查自訴人所申請註冊之商
    標圖樣為「變色龍」三字，有經濟部中央標準局中華民國商
    標註冊證影本在卷可證，換言之，「變色龍」三字即為其商
    標名稱，是如有以「變色龍」三字或類似變色龍三字作為商
    標名稱，使用於同類商品（銲接用面罩）者，自屬侵害自訴
    人之商標專用權。惟自訴代理人對於被告所辯實係自訴人公
    司派人佯裝顧客至被告公司購買液晶面罩，並於開立發票時
    經買方（即自訴人之職員甲○○）要求下始於估價單及統一
    發票上記載「變色龍」三字等語，並不爭執，且為甲○○到
    庭證述相符。是自訴人提出之估價單、統一發票影本係為取
    得被告侵害商標之證據，而刻意要求被告所記載，雖尚難據
    此記載即謂被告有侵害自訴人之商標權。惟查該等單據已足
    證明，被告曾代表金宏軒公司販售液晶面罩一頂予自訴人職
    員甲○○，並自稱係「變色龍」液晶面罩，而該次販售之面
    罩並非自訴人公司之「變色龍」液晶面罩，業據本院勘驗自
    訴人公司附有商標「變色龍」之液晶面罩及向金宏軒公司購
    得之面罩（其上並無「變色龍」商標字樣）各一頂，並攝有
    相片各三幀附卷足證。又另輔以被告所不爭執，由自訴人提
    出被告乙○○之金宏軒公司五金產品型錄影本、網頁產品型
    錄之相片，其上液晶面罩產品確實載有「瑞士，ＡＮＳＩ超
    級變色龍」、「日本田中超級變色龍」等字樣以供消費者點
    選銷售，及被告所不否認於九十三年五月十七日前某日起，
    即開始以金宏軒公司名義製作金型錄，並於網頁上複製該等
    型錄，關於載有前述某某「變色龍」字樣之事實。足認被告
    確實代表公司，於金宏軒公司之紙本及電腦網頁型錄上使用
    「瑞士，ＡＮＳＩ超級變色龍」、「日本田中超級變色龍」
    等與自訴人公司相同註冊商標「變色龍」之行為。末查被告
    於金宏軒公司網頁上登載之廣告型錄，使用「變色龍」三字
    ，雖未於其販售之液晶面罩產品表面揭示「變色龍」字樣，
    而係刊載於公司電腦網頁上，惟按前述商標法第六條之規定
    及最高法院判決實務意旨，將商標使用於商品上，不僅指有
    體物之商品，即使用於網際網路上亦屬之。本案被告公司經
    營五金批發業，其於電腦網頁上刊登產品型錄自當係為行銷
    之目的，而被告將自訴人所有之「變色龍」商標名稱用於自
    家公司之網頁之產品型錄上，足使一般消費者認識其所表彰
    之商品來源，自構成商標之使用甚明。惟此仍僅係客觀行為
    存在之事實，本案依被告所辯，爭點厥為：被告主觀上是否
    有侵害自訴人公司「變色龍」商標之犯意。
四、按認定犯罪事實所憑之證據，並不以直接證據為限，即綜合
    各種間接證據，本於推理作用為認定犯罪事實之基礎，如無
    違背一般經驗法則，尚非法所不許；又間接事實之本身雖非
    證據，然因其具有判斷直接事實存在之作用，故經由間接事
    實所形成之間接證據，即具有證據能力，但如何由間接事實
    推論直接事實之存在，仍應為必要之說明，始足斷定其所為
    推論是否合理。須強調者，無論直接或間接證據，其為訴訟
    上之證明，須於通常一般之人均不致有所懷疑而得確信其為
    真實之程度者，始得據為有罪之認定，最高法院七十六年台
    上字第四九八六號判例同此意旨，此方符刑事訴訟法第一百
    五十五條第二項所揭示的嚴格證明程序。查本案除前述足以
    證明客觀上行為存在之直接證據外，尚有以下間接證據，足
    以合理推斷被告主觀上確有侵害自訴人公司「變色龍」商標
    之犯意：
　(一)查本院勘驗核對辯護人所提出，自訴代理人不爭執證據能力
  　之夷豐公司、金宏軒公司之型錄影本，二者在面罩型錄部分
    ，金宏軒公司於電腦網頁登載之型錄確實與夷豐公司之型錄
    相同（對照本院卷第十、十一、十六至十八頁及第一六六、
    一六七、一七０頁）。此外，被告復提出向夷豐公司購買型
    錄之收據影本一件，為自訴代理人不爭執在卷，足認被告所
    辯向夷豐公司購買目錄，並直接重製於金宏軒公司之紙本型
    錄及電腦網頁型錄等語屬實。惟自訴代理人否認夷豐公司為
　　自訴人公司之經銷商，且表示如夷豐公司確發行該等載有「
  　變色龍」商標之型錄，自訴人表示同樣要追究夷豐公司之責
    任等語。被告又未提出證據足以令本院合理懷疑夷豐公司為
    自訴人經銷商之任何證據，自不得僅憑被告片面之言認定夷
    豐公司為經銷商。是依現存證據，夷豐公司即居於類似金宏
    軒公司之地位，同有於紙本型錄刊載自訴人公司「變色龍」
    商標之行為。換言之，夷豐公司同意金宏軒公司刊載，尚無
    從推定自訴人公司同意刊載。
  (二)次查辯護人曾以辯護狀及言詞，為被告之利益辯稱（略以）
    ：金宏軒公司確實有向同業億權科技有限公司（以簡稱億權
    公司）購買自訴人公司出產之「變色龍」面罩以出售，而億
    權公司為自訴人公司之經銷商，並無不法等語。並提出統一
    發票影本一件，記載向億權公司以單價二千七百元，購入面
    罩十頂。雖自訴代理人對於億權公司為自訴人公司經銷商之
    事實並不爭執，惟查經本院徵得自訴代理人、辯護人之同意
    ，依職權以被告所提出之前述統一發票影本向億權公司函查
    結果，該公司回覆本院不否認前述統一發票為其公司所開立
    ，惟稱（略以）：金宏軒公司向本公司採購之變色面罩非貴
    院函中所提之變色龍面罩，而是如本公司所附型錄之自動濾
    光變色面罩（並附「上好氬焊保護面罩」之彩色型錄一紙）
    等語，捲有該公司回函一件在卷足證（參見審理卷第九十三
    、九十四頁）。此亦為自訴代理人、辯護人所不否認，且其
    上記載之價格顯不相當於自訴代理人所提出變色龍面罩一頂
    零售價九千五百元之事實，足認億權公司回函可信。是被告
    （透過辯護人）所提出之答辯不實，且有試圖「張冠李戴」
    ，以統一發票影本一紙，意圖混淆本院相信金宏軒公司曾經
    購買自訴人公司之變色龍面罩之事實。不論被告為此不實陳
    述之動機為何，被告所為不實之答辯，已然打擊自己陳述之
    憑信性，合理之推論是，被告如確無侵害商標之犯意，為何
    要編造不實陳述？
  (三)又查被告尚辯稱於接獲自訴人發函通知侵權前，並不知液晶
    有「變色龍」此品牌，亦不知「變色龍」三字已經註冊為商
    標名稱云云。自訴代理人則提出「變色龍」商標品牌之銲接
    面罩為業界知名品牌，且自訴人公司於七十一年開始代理引
    進該品牌，嗣即註冊「變色龍」商標迄今，並提出變色龍商
    標面罩之各式產品型錄，另有第一、二、三、五代產品，共
    五種形式之液晶面罩，均使用「變色龍」商標，而以第一、
    二、三、五代產品標示等語。辯護人因而為被告之利益辯稱
    （略以）：「變色龍」面罩在市場上行銷十餘年，既廣為業
    界週知，所以「變色龍」一詞成為業界對液晶面罩之通稱，
    其顯著性已遭沖淡等語，用以支持被告前述抗辯。足證「變
    色龍」一詞是否為業界通知液晶面罩之代名詞，涉及被告主
    觀是否知悉為特定品牌商標而仍使用之重要爭點。本院對此
    分別依職權函請台灣銲接協會、中壢地區五金商業同業工會
    、中華民國五金商業同業工會全國聯合會，查詢「變色龍」
    一詞是否為液晶面罩之通稱。雖中壢區五金同業會以「上鈦
    企業有限公司」名義函覆本院稱（略以）：銲接面罩並無特
    定之通稱，惟液晶面罩，業者與一般使用者均泛稱「變色龍
    」等語；中華民國五金商業同業公會全國聯合會亦函覆本院
    稱（略以）：據查業者稱銲接面罩為「變色龍」，而「變色
    龍」之面罩玻璃鏡片有調光度功能，並無其他品牌名稱等語
    。分別有各該公會函一件附卷足證（參見審理卷第一四三頁
    、第一八一頁）。惟台灣銲接協會函覆本院則稱（略以）：
    「變色龍」非銲接防護面罩之俗稱，而是一種液晶防護面罩
    之品牌等語（參見審理卷第一二八頁）。依上述各公會回函
    顯示，五金同業公會認「變色龍」為液晶面罩之俗稱（通稱
    ），銲接同業公會則認為「變色龍」為特定液晶面罩之品牌
    。姑不論此是否係因各公會為儘量維護自己會員權益所致，
    至少液晶面罩究竟是否通稱（俗稱）為「變色龍」，可能因
    不同產業、使用領域而產生認知上之差距。惟即令如此，尚
    不能據此遽為有利被告之推定，蓋如針對液晶面罩玻璃鏡片
    有調光度功能而為合理使用之形容詞或名詞，亦應如自訴代
    理人於最末審判期日所提出市售其他公司之面罩型錄，針對
    液晶面罩部分，有稱之為「自動變色液晶面罩」、「變色金
    剛」、「變色精靈」、「太陽能變色面罩」等不一而足之名
    稱。換言之，除使用「變色」二字外，均無直接以「變色龍
    」三字代之。另被告亦不爭執自訴人公司之「變色龍」品牌
    面罩，自七十一年即於國內販售至今，期間長達二十餘年之
    久，已足認自訴人之「變色龍」液晶面罩品牌，應至少仍為
    若干販賣銲接面罩之業者所知悉，否則焉有居於消費使用者
    地位之銲接業者明知「變色龍」為特定品牌，而居於提供販
    售市場之五金業界，反不知「變色龍」為特定品牌之理？又
    辯護人所提出因「變色龍」為長期之知名品牌，因廣為業界
    使用於液晶面罩之代稱，而顯著性因而沖淡等語。似係援用
    商標法學說上之所謂「沖淡理論」以為抗辯。惟本院以為，
    所謂「沖淡理論」，係指將他人夙著盛譽之商標，使用於雖
    非同一或同類商品，或完全不致發生誤認混同之各種其他商
    品，以致該著名商標之標誌性被沖淡或變弱，所稱商要顯著
    性之沖淡現象。一般以為，此係用以保護著名商標，防止有
    人刻意將著名商標使用於與該著名商標風馬牛不相及之產品
    ，用以影射屬商標權人努力開拓之信譽，因而免費搭乘該商
    標「知名度」之便車，於企業多角化經營之時代，尤有保護
    之必要。此為德國及美國實務所承認之獨立侵害商標類型，
    一九九年美國更通過「聯邦商標沖淡法」以保護此種著名商
    標受侵害之類型（關於此理論之源起及適用，可參見曾陳明
    汝著，商標法原理，二０００年八月出版，第一六九頁以下
    ；劉孔中，商標法上混淆之虞之研究，五南圖書出版公司出
    版，一九九七年十月，第五十五頁以下）。例如將「台塑」
    商標使用於與台塑關係企業全不相關之液晶面罩產品上屬之
    。是本案系爭之「變色龍」商標，是否為廣泛週知，具跨產
    業之全國知名度著名商標，已甚有疑，再者，被告係將之使
    用於相同商品之液晶銲接面罩，而非使用於全無關聯之其他
    商品，是辯護人引用「沖淡理論」抗辯，有引喻失義之憾。
  (四)再查被告雖於嗣後之審判期日不再堅持金宏軒公司曾向自訴
    人公司進貨之陳述，進而改稱（略以）：「我們公司沒有出
    售自訴人代理進口的面罩，都是跟經銷商進貨，我們在網路
    上也從沒有出售過他們的面罩，但客戶如果指名要變色龍，
    我們會跟經銷商調貨」等語（參見審理卷第一三六頁）。果
    如被告所辯，則反更足證被告知悉有名為「變色龍」品牌之
    液晶面罩，否則何以辯稱會另外向經銷商調取「變色龍」品
    牌之面罩？是被告辯稱其不知有「變色龍」此品牌，尚難採
    信。惟被告究竟於何時明知「變色龍」此一特定品牌而使使
    用，依現存證據已無法明確界定侵害時間，基於「有疑唯利
    被告」原則，合理的推論是，被告於九十四年五月十七日，
    即自訴人公司職員前來購買指定之「變色龍」面罩時，應已
    足推知有此一特定品牌，惟其仍售以非相同產牌之面罩代之
    ，並於嗣後期日未詳加查證，繼續於網頁上使用「變色龍」
    商標，為其侵害之時間。自尚可自自訴人委請律師發函請求
    被告公司停止侵害行為（有台一國際專利法律事務所函文一
    件及掛號郵件回執聯影本附卷可查），被告仍未停止其侵害
    行為，更足證明被告有侵害他人商標權之故意甚明。
　(五)綜上所述，本件被告未經商標權人同意，而於同類商品使用
  　相同之註冊商標，其事證明確，犯行堪以認定。
五、核被告所為係犯商標法第八十一條第一款之侵害他人商標專
    用權之罪。爰審酌被告為貪圖方便，而向夷豐公司購買目錄
    刊登於公司網頁上，於其後明知係侵害他人商標權，仍不停
    止其違法行為之犯罪動機、目的、手段，又僅於液晶面罩廣
    告型錄部分使用自訴人之商標，並未於面罩產品上實際使用
    ，依自訴人提出之證據，對自訴人所生之實害尚輕，被告犯
    後始終否認犯行之犯後態度，及歷經多次審理仍未能與自訴
    人達成和解等一切情狀，量處如主文所示之刑，並諭知易科
    罰金之折算標準，以示懲儆。又按犯商標法第八十一條之罪
    所製造、販賣、陳列、輸出或輸入之商品，或所提供於服務
    使用之物品或文書，不問屬於犯人與否，沒收之。商標法第
    八十三條定有明文。查自訴代理人提出載有「瑞士，ＡＮＳ
    Ｉ超級變色龍」之金宏軒有限公司產品型錄紙本一頁（被告
    雖自承向夷豐公司購買二十本型錄，尚無證據證明均已代換
    為金宏軒公司之型錄），及上述金宏軒公司產品網頁（http
    ://w ww.jfh.com.tw/p33.htm）所載「日本田中超級變色龍
    」，其中載有仿冒商標「變色龍」字樣部分，因無證據證明
    已滅失，應依商標法第八十三條之規定，併宣告均沒收。至
    自訴代理人所提出之估價單、統一發票上所載「變色龍」文
    字，並非商標之使用，爰不予沒收。
據上論斷，應依刑事訴訟法第三百四十三條、第二百九十九條第
一項前段，商標法第八十一條第一款、第八十三條，刑法第十一
條前段、第四十一條第一項前段，罰金罰鍰提高標準條例第二條
，判決如主文。
中    華    民    國     94    年   12    月    30    日
                        臺灣桃園地方法院刑事第六庭
　　　　　　　　　 　　　　 審判長法　官  林  孟  宜
                                  法　官  陳  永  來
                               　 法  官  錢  建  榮
以上正本證明與原本無異。
如不服本判決，應於判決送達後10日內向本院提出上訴狀（應附
繕本），上訴於臺灣高等法院。
                                  書記官　劉　寶　霞
中    華    民    國     95    年    1    月     3    日
